臺灣臺北地方法院民事判決　九十年度訴字第六五七七號
　　原　　　告　丙○○
　　被　　　告　富邦商業銀行股份有限公司
　　法定代理人　王全喜
　　訴訟代理人　戊○○
　　　　　　　　乙○○
　　　　　　　　甲○○
　　　　　　　　丁○○
　　　　　　　　己○○
右當事人間塗銷抵押權設定事件，本院判決如左：
    主    文
被告應將原告所有坐落台北市○○區○○段三小段二四六建號權利範圍全部，及其基
地一三一、一三二地號土地權利範圍四十分之一，於民國八十九年七月十七日登記（
八十九年收件，收件字號松山字第一二０六一０號），以被告為權利人，最高限額新
台幣肆佰萬元之抵押權登記塗銷。
訴訟費用由被告負擔。
    事    實
甲、原告方面：
一、聲明：如主文第一項所示。
二、陳述：
（一）原告為坐落台北市○○區○○段三小段二四六建號權利全部，及其基地一三一
      、一三二地號土地權利範圍四十分之一（下稱系爭房地）之所有權人。查原告
      未曾向被告借貸，亦未曾將系爭房地提供第三人作物上保證，孰料日前接獲被
      告催繳利息通知，始知有人假冒原告名義提供系爭房地向被告借款新台幣（下
      同）三百萬元，並設定最高限額四百萬元之抵押權，爰依民法第一百七十九條
      及第一百八十四條第一項請求如聲明所示。
（二）原告於八十九年六月十一日至八十九年九月九日並不在台灣，而依被告提出之
      切結書上切結不動產抵押之日期為八十九年七月十八日、融資契約書、授信約
      定書上對保之日期為八十九年七月八日，及抵押權登記日期為八十九年七月十
      七日，均係在原告不在台灣期間，是其上對保簽約人之簽名自均為偽造，印文
      則屬盜用或盜刻，足見兩造就系爭房地並無設定抵押權之合意。
三、證據：提出催告函影本、土地、建物登記謄本，並請求函查訴外人王建華入出境
    資料。
乙、被告方面：
一、聲明：駁回原告之訴。
二、陳述：兩造間就系爭房地設定抵押乙事，被告依程序確實對保，且核對印文相符
    後，始同意訂立抵押權設定契約以擔保訴外人王建華對被告之借款，並經完成抵
    押權登記在案，故系爭抵押權設定契約，確係有效成立。況經刑事警察局鑑定結
    果，亦認原告之印文為真正。
三、證據：提出擔保品領回證、土地所有權狀、他項權利證明書、抵押權設定契約書
    、授信約定書、金融卡融資契約、切結書、理財家房貸契約書、借款申請書及調
    查表、印鑑卡、本票、原告身分證、授權書、（以上均影本），並請求將上開書
    證上原告之印文與簽名送鑑定。
丙、本院依職權函查原告入出境資料。
    理　　由
一、原告起訴主張：其為系爭房地之所有權人。查原告未曾向被告借貸，亦未曾將系
    爭房地提供第三人作物上保證，孰料日前接獲被告催繳利息通知，始知有人假冒
    原告名義提供系爭房地向被告借款三百萬元，並設定最高限額四百萬元之抵押權
    ，爰依民法第一百七十九條及第一百八十四條第一項請求如聲明所示等語。被告
    則以：兩造間就系爭房地設定抵押乙事，被告依程序確實對保，且核對印文相符
    後，始同意訂立抵押權設定契約以擔保訴外人王建華對被告之借款，並經完成抵
    押權登記在案，故系爭抵押權設定契約，確係有效成立，並無不當得利或侵權行
    為之情事等語，資為抗辯。
二、本件爭點在於：兩造間就系爭房地是否有抵押權設定契約存在？茲論述如下：
　　查被告抗辯其係依程序確實對保，且核對印文相符後，始同意訂立抵押權設定契
    約以擔保訴外人王建華對被告之借款，並經完成抵押權登記在案，故系爭抵押權
    設定契約，確係有效成立乙節，固據提出抵押權設定契約書、切結書等件為證，
    其上原告之簽名及印文，經本院送內政部警政署刑事警察局鑑定，簽名部分無法
    認定，而印文部分則與原告提出之印章相符，有該局九十一年三月二十日刑鑑字
    第０九一００五０六六七號鑑驗通知書在卷可佐，是抵押權設定契約書、切結書
    上原告之印文固應為真正，惟印文之真正，至多僅能憑以推定係本人或其有權代
    理之人所蓋，然當事人仍得舉證推翻上開推定。查原告自稱其係住在日本，而經
    本院向內政部警政署入出境管理局查詢，原告自八十九年六月十一日起至八十九
    年九月九日止之期間並不在台灣，有該局以九十一年三月十三日境信昌字第０九
    一０００八八五五號函檢陳之出入境紀錄附卷可參，而系爭抵押權設定契約書簽
    立之日期為八十九年七月十四日，切結書上切結不動產抵押之日期為八十九年七
    月十八日，抵押權登記日期則為八十九年七月十七日，均係在原告不在台灣期間
    ，是前揭抵押權設定契約書、切結書上原告之簽名、印文自非原告本人所為無疑
    。又抵押權之設定依民法第七百六十條，應以書面為之，而「為委任事務之處理
    ，須為法律行為，而該法律行為，依法應以文字為之者，其處理權之授與，亦應
    以文字為之。其授與代理權者，代理權之授與亦同」，民法第五百三十一條亦定
    有明文，是系爭抵押權契約簽訂當時原告既人在國外，已如前述，則衡諸常情，
    倘其確有授權他人代其與被告訂立抵押權設定契約，多會另行出具書面之授權書
    以符法定要件，而非原告本人以原告名義與被告簽訂抵押權設定契約者，倘未出
    具書面之授權書，揆諸上揭法條，要不得認其得合法代理原告與被告成立抵押權
    設定契約，是前揭抵押權設定契約書、切結書上原告之簽名及印文，亦難謂係原
    告之有權代理人所為。綜上所述，系爭抵押權設定契約既非原告本人或其代理人
    所為，則兩造間就系爭房地自無設定抵押權之合意存在，從而原告依民法第一百
    七十九條，請求被告應將系爭房地於八十九年七月十七日登記（八十九年收件，
    收件字號松山字第一二０六一０號），以被告為權利人，最高限額四百萬元之抵
    押權登記塗銷，為有理由，應予准許。原告之請求既全部獲允，則其併以民法第
    一百八十四條第一項為相同之請求，即無審究之必要，併予敘明。
三、兩造其餘攻防方法及舉證，核與判決結論無影響，爰不一一論列，附此陳明。
四、據上論結，原告之訴為有理由，依民事訴訟法第七十八條，判決如主文。
中　　　華　　　民　　　國　　九十一　　年　　　四　　　月　　 三十 　　日
                                            民事第五庭法      官　歐陽漢菁
右為正本係照原本作成
如對本判決上訴，須於判決送達後廿日內向本院提出上訴狀
中　　　華　　　民　　　國　　九十一　　年　　　四　　　月　　 三十 　　日
~B法院書記官　曾寶生
